臺灣士林地方法院刑事判決　　　　　　　　　　　　　　九十年度訴字第五五四號
　　公　訴　人　臺灣士林地方法院檢察署檢察官
　　被　　　告　甲○○
　　　　　　　　丙○○
　　　　　　　　乙○○
　　指定辯護人本院公設辯護人　姜惠如
右列被告因違反槍砲彈藥刀械管制等案件，經檢察官提起公訴（九十年度偵字第六六
四一號），本院判決如左：
    主  文
甲○○、丙○○、乙○○共同保育類野生動物未具族群量逾越環境容許量之要件，而
獵捕保育類野生動物，各處有期徒刑陸月，如易科罰金均以佰元折算壹日，均緩刑
年。扣案之火藥壹瓶（淨重柒拾貳公克，含內裝之塑膠匙壹只）、鋼珠貳包、底火
貳拾陸片、獵槍壹枝（槍枝管制編號：0000000000號）均沒收。
    事  實
一、甲○○、丙○○、乙○○均為山地原住民。三人相約於民國九十年六月十九日晚
    間至台北縣汐止市○○路山區打獵，並攜由甲○○於九十年六月間製造完成之獵
    槍（槍枝管制編號：0000000000號）、甲○○及丙○○於九十年六月
    十九日前幾日共同出資購買之火藥（含內裝之塑膠匙一只）、鋼珠、底火及探照
    燈二組（製造獵槍、持有獵槍、火藥、鋼珠、底火等部分，不另為免訴之諭知，
    詳如後述）。甲○○、丙○○、乙○○三人在山上獵得四隻大赤鼯鼠（俗稱飛鼠
    ）後，三人復坐入車號ＣＢ─九二八六號之自小客車內，由丙○○駕車，乙○○
    持探照燈續搜尋獵物，於九十年六月二十日凌晨一時許，三人於樹叢中看見經中
    央主管機關行政院農業委員會（下稱農委會）指定公告為保育類野生動物之白鼻
    心，渠三人竟基於共同之犯意連絡，於白鼻心族群量未逾越環境容許量之要件，
    且非基於學術研究或教育目的，亦未經中央主管機關許可，竟由乙○○在車內持
    探照燈照明，甲○○、丙○○二人下車將前開底火、火藥及鋼珠裝入右揭獵槍內
    ，由甲○○及丙○○輪流發射獵槍之方式，計二人共發射三發，方擊落並獵捕得
    白鼻心一隻（最後一發擊中白鼻心為丙○○發射）。嗣同日凌晨一時十五分許，
    為警在上開山區當場查獲，並扣得甲○○等三人獵捕之白鼻心屍體一隻、前開獵
    槍一枝、探照燈二組及用剩之火藥一瓶（淨重七十二公克，含內裝之塑膠匙一只
    ）、鋼珠二包、底火二十六片。
二、案經台北縣警察局汐止分局報告台灣士林地方法院檢察署檢察官偵查起訴。
    理  由
一、訊據被告甲○○、丙○○、乙○○，固坦承有於前開時日，攜上開各物至台北縣
    汐止市○○路山區狩獵，後由被告乙○○提探照燈照明，被告甲○○、丙○○輪
    流開槍，計發射三發而擊落獵捕白鼻心等情不諱，然矢口否認涉犯野生動物保育
    法之規定，均辯稱：不知白鼻心為野生動物保育法公告保育之動物，且深夜狩獵
    ，以探照燈照射，只能看見動物之眼睛，並不知打下的係白鼻心，以為係飛鼠云
    云，然查：
    (一)查被告三人於九十年六月二十日凌晨獵得之物為白鼻心，而白鼻心（學名
      Paguna larvata taivana）為農委會於八十四年十二月二十三日以八四農林字
      第四○三○八一七Ａ號指定公告「保育類野生動物名錄」中列為珍貴稀有保育
      類野生動物等情，有警員查獲時所攝之被告三人獵捕之動物屍體照片一幀、台
      北市立動物園園外贈送動物通報單、台灣士林地方法院檢察署公務電話記錄表
      、台北市立動物園九十一年二月二十七日北市動園動字第○九一六○○七八一
      ○○號函、九十一年三月二十一日北市動園動字第○九一六○一一六二○○號
      函及農委會九十年八月一日農林字第九○○一三九六四三號函各一份在卷可
      參。堪認被告甲○○、丙○○、乙○○當日獵得者確為白鼻心，且於被告三人
      獵捕時白鼻心業經公告為屬保育類野生動物無訛。
    (二)被告三人雖辯稱：深夜不知所獵為何物，以為係飛鼠云云，然查：據證人即
      於台北市立動物園任編審，學歷為台灣大學動物系，後至美國科羅拉多州立大
      學研讀魚類及野生動物係，並取得美國打獵執照之曹先紹於本院審理時結證稱
      ：白鼻心在額頭至鼻子上有明顯之白條。其在美國有打獵之經驗，在台灣雖無
      ，但為實驗對夜行動物作研究，曾在台灣看過他人夜間打獵。於夜間打獵均需
      使用探照燈，扣案之二組探照燈一組為手持式，一組為頭燈，手持式探照燈照
      明能力較頭燈強，於夜間以之照射，應可將動物外觀輪廓看得很清楚。另以燈
      光照射能否分辨該動物係白鼻心或飛鼠，要看該人有無經驗，但經過光線之照
      射，白鼻心臉部之白色是很明顯的等語。次查據前證人庭陳農委會印行「台
      灣哺乳動物(一)」一書所攝夜間以燈光照射大赤鼯鼠之照片，該動物於夜間經燈
      光照射後，除眼睛發亮外，尚能清楚看到該動物之外型，此有自該書掃瞄之照
      片一幀在卷可證。參以被告三人看到動物後互相告知，由乙○○在車上提探
      照燈照明，丙○○、乙○○射擊，丙○○、乙○○均係瞄準後才發射，且是瞄
      很久才發射，均係瞄動物眼睛之部位，甲○○與丙○○輪流打，共打三發才射
      下白鼻心，最後一發為丙○○射擊等情，業據被告甲○○、丙○○、乙○○承
      明。復衡以狩獵之人當會瞄準動物，方發射，諸無胡亂射擊，打草驚蛇，以
      致獵物逃竄，又探照燈既係夜間照明之用，且為狩獵者夜間打獵所用，其當能
      照清動物之外觀，否則狩獵者如何瞄準，如何取決所照射之物是否其所欲狩獵
      之物。綜上諸端，堪認被告甲○○、丙○○、乙○○於決定射擊白鼻心時，應
      能看清該物，且能看到其頭部額頭至鼻子上有明顯之白條，其等絕無誤之為飛
      鼠之可能，所辯誤以為係飛鼠云云顯為臨訟卸責之詞，不足採信。
    (三)再查白鼻心之特徵為在額頭至鼻子上有明顯之白條，而野生動物保育法早於七
      十八年八月二十三日公佈施行，白鼻心於八十四年十二月二十三日業經農委會
      公告為「保育類野生動物」，且政府機關近年來為保護保育類野生動物，莫不
      於電視、書報等媒體不斷倡導，白鼻心被列為保育類野生動物已為眾所周知之
      事，被告甲○○、丙○○、乙○○三人為社會上共同生活之人，且精神智能正
      常，端無不知之理，再參以被告三人於欲射擊白鼻心時，即知該動物非飛鼠，
      於為警查獲時，仍均辯稱：誤以為飛鼠云云，若非其等已知白鼻心為保育類野
      生動物，何以於已知非飛鼠時，仍辯稱：誤以為係飛鼠。是其等所辯不知白鼻
      心係保育類野生動物云云，顯為卸責之詞，不足採信。
    (四)於獵捕白鼻心時，被告乙○○任提探照燈照明之工作，被告甲○○、丙○○則
      輪流發射獵槍射擊等情，業據被告三人述明，被告三人間有犯意之聯絡及行為
      之分擔至明。
    (五)復有扣案之火藥一瓶（淨重柒拾貳公克，含內裝之塑膠匙壹只，此有內政部警
      政署刑事警察局爆炸（裂）物鑑驗處理通知書可參）、鋼珠二包、底火二十六
      片、獵槍一枝（槍枝管制編號：0000000000號）可證。
    (六)被告三人於九十年六月十九日夜間十一時許抵達汐止市水源山區，先射殺四隻
      飛鼠後，方獵捕白鼻心，於九十年六月二十日凌晨一時十五分許方為警查獲等
      情，業據被告三人供承在卷，查被告三人抵達山區既已九十年六月十九日夜間
      十一時許，於獵得四隻飛鼠後，方獵得白鼻心，是獵得白鼻心之時應為渠等上
      山一段時間後，再參以渠等為警查獲之時間為九十年六月二十日凌晨一時十五
      分許，是本院認其獵捕白鼻心之時間應為九十年六月二十日一時許。就獵捕時
      間公訴人未予認定，應予補充。
    綜上所述，被告三人犯行均已事證明確，洵堪認定，自應依法論科。
二、按保育類野生動物應予保育，不得騷擾、虐待、獵捕、宰殺或為其他利用。但有
    下列情形之一，不在此限：一族群量逾越環境容許量者。二基於學術研究或教育
    目的，經中央主管機關許可者者，此野生動物保育法第十八條第一項定有明文。
    被告甲○○、丙○○、乙○○三人違反上開規定，未具該條項但書第一、二款之
    情形，而獵捕保育類野生動物白鼻心一隻，核渠三人所為均係違反野生動物保育
    法第十八條第一項第一款、第二款，而犯野生動物保育法第四十一條第一項第一
    款、第二款之罪。被告三人各一行為而犯上開二罪名，應從情節較重之第四十一
    條第一項第一款之罪處斷。被告三人就上開犯行，有犯意之聯絡、行為之分擔，
    為共同正犯。爰分別審酌被告三人犯罪之犯罪動機、目的、手段、生活習性、獵
    捕保育類野生動物之種類、數量、所生損害及犯後態度等一切情狀，分別量處如
    主文所示之刑，並均諭知易科罰金之折算標準。末查被告三人前未曾受有期徒刑
    以上刑之宣告，有台灣高等法院檢察署刑案記錄簡覆表、台灣高等法院被告全國
    前案紀錄表在卷可稽。渠三人因一時失慮致罹刑章，受本次罪刑之科處，爾後應
    能謹慎其行，諒無再犯之虞，本院因認對渠三人所宣告之刑以暫不執行為適當，
    爰併均宣告緩刑年，以勵自新。
三、扣案之火藥壹瓶（淨重七十二公克，含內裝之塑膠匙一只）、鋼珠二包、底火二
    十六片為被告甲○○、丙○○所有，獵槍一枝（槍枝管制編號：0000000
    000號）為被告甲○○所有，且均為犯罪所用之物，業據被告甲○○、丙○○
    、乙○○敘明，上開各物均為共同正犯所有之物，自應在各被告宣告刑下依野生
    動物保育法第五十二條第一項之規定諭知沒收。至白鼻心屍體一隻雖為被告三人
    犯罪所得，然業已贈與台北市立動物園，非屬被告三人所有，自無從諭知沒收。
四、公訴意旨另認：被告甲○○明知未經主管機關許可，不得製造獵槍，亦不得持有
    彈藥之主要組成零件；被告丙○○、乙○○明知未經主管機關許可，不得持有獵
    槍及彈藥之主要組成零件。詎被告甲○○竟未經許可，為供打獵用，先於九十年
    一月間某日，在新竹縣五峰鄉桃山村清泉七四號住所內，製造獵槍（槍枝管制編
    號：0000000000號）一把完成後，復於九十年六月十九日晚間，為打
    獵而與被告丙○○、乙○○共同持該槍至汐止市○○路山區，並由被告甲○○、
    丙○○出資購買鋼珠、底火、火藥等彈藥主要組成零件。因認被告甲○○涉有槍
    砲彈藥刀械管制條例第八條第一項、第十三條第四項，被告丙○○、乙○○涉有
    同條例第十三條第四項罪嫌。然：
    (一)按原槍砲彈藥刀械管制條例第二十條第一項規定：「原住民未經許可，製造、
      運輸、陳列或持有自製之獵槍，工作生活工具之用者，減輕或免除其刑」，嗣
      該條例於九十年十一月十四日修正公布施行，已將該條項修正為：「原住民未
      經許可，製造、運輸或持有自製之獵槍或漁民未經許可，製造、運輸或持有自
      製之漁槍，供作生活工具之用者，處新台幣二萬元以下罰鍰，本條例有關刑罰
      之規定，不適用之。」。依新修正之槍砲彈藥刀械管制條例第二十條第一項之
      規定，原住民，未經許可，製造、運輸或持有自製之獵槍，供作生活工具之用
      者，業已除罪化，僅有行政罰則。再查該條項除罪化之立法理由，乃因(一)既屬
      供作生活上及文化上工具之用，而無據為犯罪工具之意圖。(二)未經許可者應循
      本條第三項授權命令之行政罰及其行政程序予以補正即可。(三)以落實憲法增修
      條文及符合本條例多元文化主義的政策目標及規範意旨。此有立法院議事處九
      十一年三月十四日函送之該條例條文對照表、院會記錄在卷可參。而按國家肯
      定多元文化，並積極維護發展原住民族語言及文化，此中華民國憲法增修條文
      第十條第十一項定有明文。堪認該條項之所以除罪化，乃因尊重維護原住民之
      文化，而原住民本即倘佯於山林間，於大自然中獲取生存所需之資源，自製獵
      槍狩獵，供作生活上及文化上工具之用，無據為犯罪工具之意圖，只需以行政
      程序管制即可，若未依規定申報，亦僅需原住民補正，課以行政罰，無庸以刑
      罰相繩。
    (二)查被告甲○○、丙○○、乙○○均為山地原住民等情，業據被告三人自承，復
      有本院自法務部戶役政連結作業系統下載之戶籍資料三份，且有台灣士林地方
      法院檢察署公務電話記錄表在卷可參。
    (三)再查扣案之前開獵槍為被告甲○○於九十年一月間起，在新竹縣五豐鄉山上，
      以所購之廢鐵做為槍管，以山上所拾之木頭作槍柄，仿其家中獵槍而於九十年
      六月間製造完成等情，業據被告三人自承，而該槍枝經送內政部警政署刑事警
      察大隊鑑驗，認該槍枝係由具擊發機構之木質槍身加裝土造金屬槍管而成之土
      造長槍等情，有該大隊九十年六月二十七日刑鑑字第九三七三七號鑑驗通知書
      在卷可參。依此，亦堪認該槍枝確為自製之獵槍。是被告三人辯稱：該槍枝為
      被告甲○○自製之獵槍，自堪採信。
    (四)又被告三人後雖持該把獵槍獵捕經公告之保育類野生動物白鼻心，然查被告甲○○製作該槍枝係為打獵，被告三人於九十年六月十九日亦係相約至山上打獵
      等情，業據被告三人述明，而被告三人於九十年六月十九日上山後亦係以該獵
      槍射殺飛鼠，嗣後發現白鼻心時，始臨時共同起意以該獵槍獵捕白鼻心，此由
      其等於獵捕白鼻心前均射擊飛鼠一情，亦可得證。是被告甲○○製作該槍，及
      被告丙○○、乙○○與甲○○共同持有該槍之初，並無據為犯罪工具之意圖。
    (五)綜上述，被告三人為山地原住民，該獵槍為甲○○自製以供打獵用，而打獵又
      為山地原住民文化之一，被告甲○○製造之獵槍，被告丙○○、乙○○持有之
      該自製獵槍，既係供作生活上及文化上工具之用，揆諸修正後之槍砲彈藥刀械
      管制條例第二十條第一項規定，其刑罰自已除罪化。
    (六)被告三人共同持有之火藥、鋼珠、底火縱屬彈藥之主要組成零件，然自製獵槍
      符合上開要件，既已除罪化，槍砲彈藥刀械管制條例有關刑罰之規定不適用之
      ，則為該獵槍使用之彈藥及其組成零件，自應為同一解釋，否則將使修正後槍
      砲彈藥刀械管制條例第二十一條第一項流為具文，有違立法目的。
    (七)綜上，公訴人起訴被告甲○○、丙○○、乙○○涉槍砲彈藥刀械管制條例之罪
      部分，應屬修正後該條例第二十一條第一項規定應免除刑罰之範疇。按犯罪後
      之法律已廢止其刑罰者，依刑事訴訟法第三百零二條第四款之規定，原應為免
      訴判決，然因蒞庭檢察官認此與已起訴且經本院論罪科刑之罪間，有方法結果
      之牽連關係，爰不另為免訴之諭知。
據上論斷，應依刑事訴訟法第二百九十九條第一項前段，野生動物保育法第四十一條
第一項第一款、第二款、第五十二條第一項，刑法第十一條、第二十八條、第四十一
條第一項前段、第五十五條、第七十四條第一款、罰金罰鍰提高標準條例第二條，判
決如主文。
本案經檢察官林聰良到庭執行職務。
中      華      民      國    九十一    年      九      月     三十     日
                                    臺灣士林地方法院刑事第一庭
                                        法  官  江  翠  萍
右正本證明與原本無異。
如不服本判決，應於判決送達後十日內向本院提出上訴狀。（須附繕本）
                                        書記官  范  淑  芬
中      華      民      國    九十一    年      十      月      三     日
附錄本案論罪科刑法條：
野生動物保育法第十八條：
保育類野生動物應予保育，不得騷擾、虐待、獵捕、宰殺或為其他利用。但有下列情
形之一，不在此限：
一  族群量逾越環境容許量者。
二  基於學術研究或教育目的，經中央主管機關許可者。
前項第一款保育類野生動物之利用，應先經地方主管地方機關許可；其可利用之種類
、地點、範圍及利用數量、期間與方式，由中央主管機關公告之。
前二項申請之程序、費用及其他有關事項，由中央主管機關定之。
野生動物保育法第四十一條：
  有下列情刑之一，處六月以上五年以下有期徒刑，得併科新臺幣二十萬元以上一百
  萬元以下罰金：
  一  未具第十八條第一項第一款之條件，獵捕、宰殺保育類野生動物者。
  二  違反第十八條第一項第二款規定，未經中央主管機關許可，獵捕、宰殺保育類
  野生動物者。
  三  違反第十九條第一項規定，使用禁止之方式，獵捕、宰殺保育類野生動物者。
  於劃定之野生動物保護區，犯前項之罪者，加重其刑至三分之一。
  以犯第一項之罪為常業罪者，處一年以上七年以下有期徒刑，得併科新臺幣五十萬
  元以上二百五十萬元以下罰金。
  第一項之未遂犯罰之。
